【裁判字號】    89,易,3152
【裁判日期】    900516
【裁判案由】    竊佔
【裁判全文】
臺灣板橋地方法院刑事判決                        八十九年度易字第三一五二號
    公  訴  人  臺灣板橋地方法院檢察署檢察官
    被      告  子○
    選任辯護人  許高山律師
右列被告因竊佔案件，經檢察官提起公訴（八十八年度偵字第一七四一七號），本院
判決如左：
    主  文
子○無罪。
    理  由
一、公訴意旨略以，被告子○係台陽建設股份有限公司（下稱台陽公司）負責人，竟
    意圖為該公司不法之利益，於民國八十二年間，該公司在台北縣新莊市○○路「
    台陽新座」建築工地施工時，即以預售屋買賣之方式，陸續出售該公寓大廈內之
    房地予壬○○、丙○○、己○○、辛○○、乙○○、戊○○、寅○○、癸○○、
    丑○○、庚○○及丁○○等人，並簽訂房屋及買賣合約書，詎子○竟將該公寓大
    廈Ｃ棟前屬於共有之公共設施之開放空間空地，未經其他共有人之同意，擅自以
    花圃、樓梯及鐵門方式圈圍，供其尚未出售之Ｃ棟一樓客戶使用，並於警衛室上
    方Ｃ、Ｄ棟上方之露台，以加蓋採光屋之法，佔用共有公共設施用地。因認被告
    涉犯刑法第三百二十條第二項之竊佔罪嫌等語。
二、按犯罪事實應依證據認定之，無證據不得推定其犯罪事實，刑事訴訟法第一百五
    十四條定有明文。次按刑事訴訟法上所謂認定犯罪事實之證據，係指足以認定被
    告確有犯罪行為之積極證據而言，該項證據自須適合於被告犯罪事實之認定，始
    得採為斷罪資料（最高法院二十九年上字第三一０五號判例意旨參照）。
三、公訴人認被告涉犯竊佔罪嫌，係以告訴人壬○○等人之指訴、及有台陽新座地下
    一、二樓設計圖及買賣合約書在卷足憑；而系爭共有公共設施之開放空間確有以
    高約一點二公尺之矮牆隔成小庭院，其他住戶無法進入，僅一樓住戶可使用，深
    度約二點四五公尺，警衛室上方Ｃ、Ｄ棟間之露台，係以一不鏽鋼之落地門窗搭
    建之採光屋一節，業經檢察官到現場履勘，製有勘驗筆錄一份在卷可稽等，資為
    論據。
四、訊據被告堅決否認有何竊佔犯行，其選任辯護人並辯稱：(1)「台陽新座」係依八
    十二年之建照案興建，無公寓大廈管理條例（八十四年六月二十八日公佈）之適
    用，告訴人等提出本案告訴，係企圖以刑事手段逼使被告提出大筆回饋金與之和
    解；(2)被告雖為台陽公司之負責人，惟對於本案建築物之規劃、銷售、興建均交
    由專人處理，被告不可能事必躬親，告訴人等所指被告之犯行，與被告無涉；(3)
    「台陽新座」Ｃ棟一樓花台部分，於建築師之建築設計圖及竣工圖上即已標出，
    廣告文宣上亦有標示，預售房地合約上亦載明屬一樓住戶單獨管理使用，被告何
    來竊佔；(4)露台上採光罩部分，該露台為慶昱建設開發股份公司（下稱慶昱公司
    ）所有，並非公設，並無竊佔等語。
五、按刑法第三百二十條第二項之竊佔罪，係以意圖為自己或第三人不法之利益，而
    竊佔他人之不動產，為其構成要件，此觀該條項規定自明。又竊佔罪屬侵害財產
    監督權之犯罪，所稱之竊佔行為，係指無權利人，乘人不知，擅自佔據他人不動
    產，置於自己實力支配之下而言。若某人對於某不動產有占有管理使用之權限，
    則其取得該不動產之占有，係基於合法之權源，自難謂其有為自己或第三人不法
    利益之意圖，亦難認其有擅自佔據他人不動產之竊佔行為。縱其占有後之管理使
    用行為有其他違反法令之情事（如增建違章建築），亦僅係所有人或共有人得依
    民事訴訟程序訴請排除侵害、或行政機關應依行政法規加以處罰、處理之問題，
    尚難以刑法竊佔罪相繩。經查：
(一)、本案「台陽新座」建築案，係於八十二年五月十八日取得建造執照，且起造人為
    台陽公司，該案之築基地位於台北縣新莊市○○段三二二地號（合併前為台北縣
    新莊市○○○段三三三之一、三二六之一０七、三二六之一０九、三二六之二、
    三三四等地號），其所有權於八十二年三月三十一日由被告名下移轉登記予台陽
    公司所有，該工地完工後，於八十六年六月十九日取得使用執照，及分批於八十
    六年七月二十八日、同年九月二日、同年九月六日、同年九月十二日移轉土地應
    有部分予各購買戶等情，有台北縣政府工務局建造執照八十二莊建字第七九七號
    、台北縣政府工務局建築使用執照八十六莊使字第七０一號、土地謄本五份在卷
    可參。
(二)、公訴意旨所指被告竊佔之在「台陽新座」Ｃ棟前，擅自以花圃、樓梯及鐵門方式
    圈圍之部分，及被告在警衛室上方Ｃ、Ｄ棟上方之露台上加蓋之採光屋之部分。
    經本院會同告訴人張應時、告訴代理人、辯護人及台北縣新莊市地政事務所測量
    人員共同履勘現場結果，在「台陽新座」Ｃ棟前以花台、樓梯及鐵門方式圈圍之
    位置、面積各詳如附圖即複丈成果圖Ａ、Ｂ、Ｃ、Ｄ、Ｅ、Ｆ所示，在「台陽新
    座」Ｂ棟前搭建之花台、樓梯之位置、面積詳如附圖Ｇ所示，而在警衛室上方Ｃ
    、Ｄ棟上方之露台上加蓋之採光屋之面積、位置則詳如附圖Ｈ所示等情，有本院
    八十九年十月二十六日勘驗筆錄一份、照片十六張及台北縣新莊地政事務所測量
    人員繪製之複丈成果圖一份在卷足憑。再者，如附圖Ｈ所示之採光屋，係加蓋在
    台北縣新莊市○○段０三三一六建號之附屬建物「露台」上，而該建號之建築物
    ，係慶昱公司因買賣於八十七年六月二日移轉登記為所有權人等情，亦有前開建
    物登記簿謄本一份在卷，並經台北縣新莊地政事務所測量人員甲○○於本院證述
    屬實（見本院九十年四月十八日訊問筆錄），且參諸前引之建造執照，台陽公司
    為本件集合式住宅之原始起造人等情，該台北縣新莊市○○段０三三一六建號（
    含附屬建物部分），建造完成後，尚未於八十七年六月二日移轉登記予慶昱公司
    前，其所有權自屬起造人台陽公司所有。由是觀之，足見前開如附圖Ａ、Ｂ、Ｃ
    、Ｄ、Ｅ、Ｆ、Ｇ所示部分，均係坐落在台北縣新莊市○○段三二二地號之土地
    上；而如附圖Ｈ所示之採光屋，則係加蓋於台陽公司所有之前開露台上，且嗣於
    八十七年六月二日再移轉登記為慶昱公司所有。
(三)、又如附圖Ａ、Ｂ、Ｃ、Ｄ、Ｅ、Ｆ、Ｇ及Ｈ所示部分，在陸續交屋及房、地（同
    時）過戶予各承購戶前，即已經蓋好等情，迭據告訴人張應時陳述明確（分見本
    院八十九年十月二十六日勘驗時訊問筆錄、九十年四月十八日訊問筆錄），另參
    酌前述(二)，足見如附圖Ａ、Ｂ、Ｃ、Ｄ、Ｅ、Ｆ、Ｇ及Ｈ部分建築完成時（尚未
    過戶移轉登記與各承購戶前），所坐落之土地台北縣新莊市○○段三二二地號（
    指Ａ、Ｂ、Ｃ、Ｄ、Ｅ、Ｆ、Ｇ部分）及台北縣新莊市○○段０三三一六建號（
    指Ｈ部分），均尚屬被告出任負責人之台陽公司所有。是縱使被告於興建時即知
    悉且同意加蓋上開附圖Ａ、Ｂ、Ｃ、Ｄ、Ｅ、Ｆ、Ｇ及Ｈ之部分，惟就台陽公司
    在當時尚屬自己所有之前開土地、建物上各加蓋如附圖Ａ、Ｂ、Ｃ、Ｄ、Ｅ、Ｆ
    、Ｇ及Ｈ所示之部分觀之，被告既係台陽公司之負責人，其顯係本於台陽公司所
    有權之合法權源，揆諸前揭說明，尚難認被告有為自己或第三人不法利益之意圖
    及擅自占據他人不動產之竊佔行為。
(四)、末查八十四年六月二十八日公布、同年月三十日生效施行之公寓大廈管理條例第
    七條第三款固規定：公寓大廈共用部分不得獨立使用供做專有部分，公寓大廈屋
    頂之構造，並不得為約定專用部分。惟同條例第四十三條第一項、第二項亦規定
    ：「本條例施行前已取得建造執照之公寓大廈，應依本條例規定成立管理組織」
    ；「前項公寓大廈得不受第七條各款不得為約定專用部分之限制」。因本案「台
    陽新座」各棟建築物係屬在上開條例施行前業已取得建造執照之公寓大廈，依該
    條例第四十三條第二項之規定，是有關「台陽新座」分管契約所約定專用部分（
    參見偵查卷第十二頁：告訴人提出之預定房屋買賣合約書第十三條），自不受同
    條例第七條第三款規定之限制，附此敘明。
六、綜上論述，被告縱有加蓋如附圖Ａ、Ｂ、Ｃ、Ｄ、Ｅ、Ｆ、Ｇ及Ｈ所示部分，既
    係基於台陽公司所有權之合法權源，所為尚與刑法竊佔罪之構成要件有間。此外
    ，復查無積極證據足資證明被告有何竊佔之犯意及行為，被告竊佔犯罪應屬不能
    證明，爰為無罪判決之諭知。
據上論斷，應依刑事訴訟法第三百零一條第一項，判決如主文。
本案經檢察官高智美到庭執行職務。
中      華      民      國      九十        年    五      月    十六    日
                                      臺灣板橋地方法院刑事第四庭
                                          法  官  劉  大  衛
右正本證明與原本無異。
如不服本判決應於送達後十日內向本院提出上訴狀。
                                          書記官  蕭  興  南
中      華      民      國      九十        年    五      月    廿一    日


司法院資訊處製作；財團法人民間司法改革基金會備份。
